臺灣高等法院臺南分院刑事判決
109年度上訴字第1135號
上  訴  人  臺灣臺南地方檢察署檢察官
上  訴  人
即  被  告  乙○○


選任辯護人  何建宏律師
            鄭鴻威律師
上列上訴人因被告重傷害案件，不服臺灣臺南地方法院109年度
訴字第28號中華民國109年7月22日第一審判決（起訴案號：臺灣
臺南地方檢察署108年度調偵字第1919號），提起上訴，本院判
決如下：
    主  文
原判決撤銷。
乙○○犯重傷害未遂罪，處有期徒刑貳年陸月。
    事  實
一、乙○○於民國108 年7 月25日凌晨1 時50分許，駕駛車牌號碼
    0000- 00號自用小客車（下稱甲車）進入位於臺南市○○區○○
    路0 段000號麥當勞速食店之得來速車道，於同時55分許見
    在旁未滿18歲之少年丁○○（91年6 月生，年籍詳卷）即質問
    對方「看三小（台語）」因而與丁○○起口角爭執。嗣乙○○之
    友人王崇恩、張家銘於同日1 時58分許到場後，即與丁○○及
    其友人徒手互毆( 此部分傷害未據告訴) 。乙○○見狀，在可
    預見西瓜刀，對人體有強大殺傷力，若持以朝四肢、軀幹猛
    力揮砍，可能造成四肢、軀幹毀敗或嚴重減損機能，仍基於
    容任造成丁○○重傷害亦不違背其本意之不確定故意，於同日
    2 時1 分許自其所駕駛之甲車內，取出西瓜刀1 把（未扣案
    ），徒步至得來速車道，於同日2 時2 分許持該刀揮砍丁○○
    背部，迨丁○○轉身舉左手阻擋時，即順勢砍斷丁○○左手手掌
    ，並接續持該刀揮砍丁○○，致丁○○受有左手腕創傷性完全斷
    腕、右前臂深部撕裂傷併肌肉損傷、背部撕裂傷等傷害，並
    傷及其左腿小腿部位，共計4處刀傷。迨丁○○拾其斷掌瞬即
    移至麥當勞速食店後方躲藏，經警獲報到場並緊急送丁○○至
    國立成功大學醫學院附設醫院（下稱成大醫院）接受接合斷
    掌手術，並持續復健，始倖免於重傷害結果。
二、案經丁○○及其母甲○○、其父丙○○(因與被害少年有親屬關係
    ，一併隱匿其姓名，真實姓名年籍均詳卷)訴請臺南市政府
    警察局歸仁分局報告臺灣臺南地方檢察署檢察官偵查起訴。
    理  由
一、證據能力之說明：
  ㈠按被告以外之人於審判外之言詞或書面陳述，除法律有規定
    者外，不得作為證據；惟被告以外之人於審判外之陳述，雖
    不符刑事訴訟法第159條之1至第159條之4規定得為證據之情
    形，而經當事人於審判程序同意作為證據，法院審酌該言詞
    陳述或書面陳述作成時之情況，認為適當者，亦得為證據，
    刑事訴訟法第159條第1項及第159條之5第1項分別定有明文
    。本案檢察官、被告及辯護人於本院審判程序中，對於本案
    相關具傳聞性質之證據資料之證據能力，均表示同意做為證
    據（見本院卷第68至71、200頁），本院審酌上開證據資料
    作成時之情況，核無違法取證或其他證明力明顯過低之瑕疵
    ，認以之作為證據為適當，是依刑事訴訟法第159條之5規定
    ，前述相關證據資料，自均得作為證據。
  ㈡本件認定事實引用之卷內非供述證據，並無證據證明係公務
    員違背法定程序取得之情形，依刑事訴訟法第158條之4規定
    反面解釋意旨，應認均有證據能力。
二、認定犯罪事實所憑之證據及理由：
    訊據被告固坦承案發當天與告訴人丁○○在上址發生口角衝突
    後，有持西瓜刀向丁○○揮砍，並造成丁○○受有左手腕創傷性
    完全斷腕、右前臂深部撕裂傷併肌肉損傷、背部撕裂傷等傷
    害（否認左小腿之傷）等情，然矢口否認有何重傷害之犯行
    ，辯稱：當日拿西瓜刀僅是想嚇嚇對方，其不知道西瓜刀是
    否鋒利，伊承認傷害，當時也沒有針對告訴人手部揮刀云云
    ；另其辯護人則以：當日被告係因為其友人張家銘、蘇柏瑄
    、王崇恩遭丁○○邀集10餘人毆打，被告為制止其友人繼續遭
    不法侵害，始自其車上拿西瓜刀嚇阻，丁○○與友人共同攻擊
    被告友人之行為實屬不義，足以引起公憤，被告見此情狀無
    可容忍而為本件犯行，應論以刑法第279條前段之義憤傷害
    罪等語。又本件被告並無重傷害之故意，除可由被告係在告
    訴人友人到場，人數居於劣勢時方才取出凶器揮舞之時間順
    序，被告係朝告訴人背部而非頭部或左手腕揮舞，係因告訴
    人舉手格檔而傷及告訴人左手之行為情狀，被告於發現告訴
    人手掌斷落後驚慌逃逸之事後情境推知外，更可由被告行為
    時係由上而下朝告訴人背部揮砍之情查知。倘若被告有重傷
    害之故意，可直接朝告訴人手、腳、頭部等較容易留下後遺
    症之部位揮砍，或朝告訴人軀幹部位戳刺，惟被告自上而下
    揮砍告訴人之背部，倘告訴人未加阻攔，則刀刃應無法貫穿
    告訴人肩部骨骼或背部肋骨，不致傷及器官或毀損神經、五
    官從而導致毀敗或嚴重減損人體機能，僅會在肩、背部肌肉
    留下得以透過現代醫學技術治療而痊癒之撕裂傷，即如本件
    告訴人診斷書記載之背部撕裂傷即是一例。是由被告往告訴
    人背部由上而下揮砍之客觀行為，應可推知被告行為時並無
    使人受重傷之故意或間接故意，更無殺人之故意等語，為被
    告辯護。然查：
  ㈠不爭執之事實：
    被告於108年7月25日凌晨1時50分許，駕駛甲車進入位於臺
    南市○○區○○路0段000號「麥當勞」之得來速車道，於同時55
    分許見在旁未滿18歲之少年丁○○（91年6月生，年籍詳卷）
    即質問對方「看什麼」，經丁○○回稱沒看什麼後，仍下車理
    論因而與丁○○起口角爭執。嗣被告之友人王崇恩、張家銘於
    同日1時58分許到場後，亦與丁○○及其友人徒手互毆(此部分
    傷害未據告訴)等情，業據被告於警詢及原審審理中自承明
    確（見警卷第3至4頁、原審卷第424至426頁），且經證人即
    被告友人張家銘、王崇恩及告訴人丁○○在警詢中證述明確(
    見警卷第9至10、20頁反面至21頁反面、偵卷第75頁)，此部
    分事實應可認定。
  ㈡有關被告持西瓜刀揮砍告訴人丁○○致其受傷部分：
  ⒈本件案發過程：
　　證人即告訴人丁○○於警詢中證述：其當時在麥當勞用完餐後
    ，坐在麥當勞外面的欄杆上抽菸，然後發現得來速車道上停
    著1輛黑色的自小客車(車牌0000-00號，即甲車)，該車的駕
    駛坐在車上對著其罵「看三小(台語)。」其回答：「我沒有
    在看你。」之後他就下車走到前面來推其，雙方就均叫人來
    。之後雙方的人馬到場後就打起來了，之後被告就回到車上
    ，從車裡拿出長刀，應該是西瓜刀；其是從後面被人突襲的
    ，其的左手掌瞬間就斷了，其轉身後看到他持續朝其揮刀，
    共被砍中四刀，之後其就趕緊撿起其斷掌往麥當勞後面躲起
    來，之後警方就到了，他們也都不在現場了，警方就通知救
    護車把其送到成大醫院急救；被告攻擊部分為其左手掌、右
    手臂、右背後；因此受有左手腕創傷性截肢、右前臂撕裂傷
    併肌肉損傷、背部撕裂傷等語(偵卷第73、75頁)。另於偵查
    及原審準備程序、審理時分別稱：其右前臂、背部的傷均為
    刀傷，是被被告從後方突襲；被告是往其頭上揮下來，其才
    舉手去擋，之後又繼續砍等語(偵卷第98頁、原審卷第331、
    429頁)，於本院審理時陳稱其當時左小腿亦遭被告砍傷、在
    醫院時先急救其手部，後來是不同醫師處理腳部的傷勢等語
    （見本院卷第160頁），且告訴人亦當庭展示其左小腿之刀
    傷疤痕經拍攝傷勢照片2張在卷（見本院卷第163、164頁）
    ，顯然所述為實，亦與其歷次所陳案發經過為被告自丁○○後
    方持西瓜刀揮砍丁○○背部，迨丁○○舉左手阻擋時，即順勢砍
    斷丁○○左手手掌，並接續持該刀揮砍丁○○右臂及腿部，導致
    其左手腕截斷、右前臂、背部及左小腿均受有傷勢等情一致
    。
　⒉勘驗現場監視錄影畫面結果：
　　再經本院勘驗卷附現場監視錄影畫面（現場監視器畫面錄影
    光碟，見偵一卷證物袋內），勘驗結果如勘驗附表所示，依
    勘驗結果，現場監視錄影連續畫面顯示⑴被告左手持一把長
    刀，朝向麥當勞前走廊向畫面左方（被推倒在地的告訴人）
    大步走去（沒有跑步衝刺等動作）。⑵被告抬起右腳，並將
    持刀的左手先舉往後方拉開一段距離，嗣後隨著身體大幅度
    往前傾，用力朝向站起身的告訴人揮砍，揮砍位置應是告訴
    人「背部」。⑶告訴人起身後，轉面向被告，被告再次將持
    刀的左手大幅度往後拉開距離，接著全身往前傾，用力向告
    訴人揮砍，此時告訴人面向被告有「舉起左手」的動作。⑷
    被告又往前再砍告訴人一刀後追趕告訴人，此時影像告訴人
    被柱子遮住，但被告還有揮刀動作，接著衝往畫面右側馬路
    等情，並與案發現場監視器畫面翻拍照片37張(警卷第32至4
    7頁)所顯示丁○○遭毆打跌倒在地欲起身（低頭）之際，被告
    即持刀自上往下朝丁○○揮砍，在丁○○退避之際，仍持刀追上
    並繼續有揮砍之動作等情均核相符。被告及辯護人對勘驗結
    果表示無意見，被告並供稱：「畫面白衣、短褲男子是我，
    當時我左手上握有西瓜刀，我是左撇子。當時我車上會有西
    瓜刀，是因為那時我有在釣魚，需要除草所以放在車上，我
    揮刀動作是揮向告訴人沒錯」等語（見本院卷第74頁）；另
    參酌案發現場血跡滴落位置一路自麥當勞騎樓至馬路(較大
    片血漬)及停放於馬路上之機車、至得來速車道出口一路往
    後延伸至麥當勞後方之收銀櫃臺、點餐箱等情，亦有現場照
    片88張可證(警卷第52至73頁)，亦核與證人丁○○上開證述其
    遭被告揮砍受傷後一路躲藏之情形並無二致，足認告訴人丁
    ○○上開證述情節，應可採信。
  ⒊告訴人丁○○所受刀傷數及受傷身體部位之認定：
　　又丁○○受有上開傷勢，且依據上開傷勢之傷口斷面判斷，左
    手腕、右前臂、背部傷勢皆符合銳器傷害乙節，並有成大醫
    院診斷證明書、病歷、108 年10月7 日成附醫外字第108001
    9869號函所附病情鑑定報告書各1 份、斷掌照片2 張等在卷
    可稽( 偵卷第29至30、45、113 至115 頁、原審卷第73至31
    7 頁) ，告訴人丁○○於本院審理時補稱當時還有傷及左小腿
    ，且當庭展示其左小腿傷勢疤痕，經拍攝照片2張在卷，已
    如前述，亦足證明告訴人當時腿部亦受有被告持刀砍傷甚明
    ，而因其同時遭受左手腕斷掌之傷勢，因此送醫急救時醫師
    首重處理手部傷勢，之後方由其他醫師處理其腿部傷勢，此
    亦可說明上開診斷證明書僅記載左手腕、右前臂、背部傷勢
    之情，被告雖辯稱對其有無揮刀傷及告訴人腿部一情已不復
    記憶云云，然有上述客觀證明為佐，均可認定。是被告持上
    述西瓜刀揮砍丁○○，確實造成丁○○受有左手腕創傷性完全斷
    腕、右前臂深部撕裂傷併肌肉損傷、背部撕裂傷等傷害，並
    傷及其左小腿部位，共計4處刀傷，更可徵被告確實有持刀
    數度接續揮砍丁○○之情事，始會造成丁○○身體上開不同部位
    分別受有刀傷。
  ㈢本案被告有重傷害犯意之認定：
　　按殺人、重傷或傷害之區別，應以加害人行為時之犯意為判
    斷。申言之，按行為人之行為究係基於殺人之故意或傷害之
    故意，為行為人內心主觀意思，此一主觀之要件，關係罪責
    之成立與否，法院為判斷時應詳加審酌行為當時所存在之一
    切客觀情況（最高法院95年度台上字第789號判決意旨參照
    ）。又刑法上使人受重傷罪與傷害致重傷罪之區別，應視加
    害人有無使人受重傷之犯意為斷，告訴人所受傷害程度，雖
    不能據為認定有無使人受重傷犯意之唯一標準，但加害人下
    手情形如何，於審究犯意方面，仍不失為重要參考資料。故
    在判斷行為人於行為當時，主觀上是否有重傷害之故意，即
    應斟酌其使用之兇器種類、攻擊之部位、行為時之態度，並
    深入觀察行為人與告訴人之關係、衝突之起因、行為當時所
    受之刺激、下手力道之輕重、行為時現場爭執之時空背景、
    告訴人受傷情形及行為人事後之態度等各項因素，綜合加以
    研判（最高法院107 年度台上字第4574號判決意旨參照）。
    揆之上開司法審判實務認定標準，殺人、重傷害罪或傷害罪
    之區別，應以被告行為時，其主觀上之犯意而定。告訴人之
    傷痕多寡、輕重、深淺及有無明顯立即之致命危險等因素，
    以及行為人與告訴人間發生衝突之原因、是否使用兇器、兇
    器是否預先準備、兇器種類為何、下手攻擊之部位、時間久
    暫、下手力量之輕重，是否為偶發之一擊等具體情事等，加
    以綜合判斷，推認判定行為人行兇之際究係殺人罪、重傷害
    罪或傷害罪之犯意。至於普通傷害與重傷害之區別，應斟酌
    重傷害之成立，以有毀敗他人身體機能之故意，著手於傷害
    之實行而發生毀敗之結果為要件，應以行為人於加害時有無
    使人受重傷之故意為斷。對於包括告訴人受傷部位、所用兇
    器、行為當時之具體情況及事發經過之相關事證等一切情狀
    以為參酌判斷。經查：
  ⒈被告就其所駕駛之甲車上有上述西瓜刀乙節，自屬其所明知
    之事項，而該刀械既然屬被告所有，則其鋒利程度，被告自
    難諉為不知。其雖辯稱該西瓜刀係用以除草云云，然西瓜刀
    之刀刃長、薄，不利於砍斷雜草等柔軟物品，並非一般人會
    用以除草之工具，足認被告前開辯詞，與常情有違。再由被
    告係在丁○○與其及雙方友人發生口角、肢體衝突後，始自車
    內拿出該西瓜刀，顯然其對於該西瓜刀之鋒利程度、對人體
    具有相當之威脅性有所認識，否則豈會在眾人徒手鬥毆時，
    起出該西瓜刀作為反制之工具。是以，被告對於其所持有之
    西瓜刀對人體有強大殺傷力，若持以朝四肢、軀幹猛力揮砍
    ，可能造成四肢、軀幹毀敗或嚴重減損機能，應有所預見，
    實可認定。
  ⒉被告所持之西瓜刀為十分鋒利之刀刃，此為常情所是認之事
    實，倘持以揮砍他人，易造成重大不治或難治之重傷結果，
    渠對此應有認識，詎其仍持西瓜刀朝丁○○追砍，其中丁○○之
    背部遭砍傷、左手腕遭砍擊後斷掌，因大量出血（而倒地）
    ，被告猶不罷手，仍繼續持刀揮砍至少2刀，致丁○○右手臂
    亦受刀傷，深及見骨，並傷及其左小腿，足見被告斯時下手
    力道之猛，顯非單純持刀嚇阻而已。被告諉稱未朝丁○○手腕
    攻擊，係丁○○伸出左手抵擋，始致其左手腕受傷等語，顯係
    畏罪之詞，尚難盡信。而被告朝告訴人舉起之左手腕部揮砍
    ，衡以手部遍佈神經、肌腱組織，若經任何利器揮砍、截斷
    ，足以毀敗或嚴重減損該肢體機能之重傷害結果，此乃吾人
    日常生活經驗體察知悉之事，被告於行為時係智識思慮俱屬
    正常之成年人，則依其生活工作經驗與智識，對此應有認識
    ，然被告竟仍持該西瓜刀對告訴人左手腕揮砍，是被告就對
    於將造成告訴人肢體機能毀敗、嚴重減損之重傷害結果一節
    ，斷無諉為不知，而否認主觀上有所預見之理。而由上述本
    院勘驗結果，被告持刀向告訴人丁○○揮砍並導致左手腕遭砍
    擊後斷掌，並無罷手，尚有追趕告訴人之動作，足見被告持
    續持刀追砍告訴人丁○○之意志堅定，由其上開客觀行為觀之
    ，顯非基於一時衝動下之普通傷害犯意所為，是被告在與告
    訴人發生衝突之情形下，持刀對告訴人揮砍數下之舉動，應
    認被告主觀上對於可能造成告訴人丁○○重傷結果有所預見，
    足認具有縱使造成告訴人受重傷結果亦不違背其本意之間接
    故意。再者，案發當日丁○○及其友人、被告友人均是徒手互
    毆，並無持有其他器械或兇器等情，業已認定如前。被告如
    僅為嚇阻雙方避免肢體衝突延續，並不需近身朝特定告訴人
    揮舞刀械，是被告所為顯然並非如其所辯，係為嚇阻其他人
    而不小心傷及丁○○。況且，被告曾於偵查中坦認有重傷害之
    犯行，並為認罪之表示（見偵卷第24頁），倘若被告全無重
    傷害之意思，對其揮砍丁○○造成其左手斷掌毫無預見，應無
    坦認此罪名之可能。
  ⒊另細究本件被告持刀逼近丁○○之情況，依據前述本院勘驗結
    果及監視錄影翻拍照片，顯示：⑴被告自其車內取得行兇之
    西瓜刀後，係大步走去而沒有跑步衝刺等動作（見勘驗附表
    一編號2），再被告接近告訴人時，其持刀的左手先舉往後
    方拉開一段距離，嗣後隨著身體大幅度往前傾，用力朝向站
    起身的告訴人揮砍其背部（見勘驗附表一編號3）。⑵告訴人
    起身後，轉面向被告，被告再次將持刀的左手大幅度往後拉
    開距離，接著全身往前傾，用力向告訴人揮砍，此時告訴人
    面向被告有舉起左手的動作（見勘驗附表一編號5）等情，
    顯然其揮刀之動作穩定、係針對告訴人之身體背部而揮砍，
    且動作迅速、揮刀動作極大顯見用力非輕，自非隨意揮刀亦
    非意在嚇阻對方而已。另原審並曾參諸警卷第33頁及第40頁
    下方照片，顯示「當時丁○○已經因徒手鬥毆步履不穩，被告
    卻持刀逼近並俯身揮砍」；及警卷第41頁監視錄影翻拍照片
    2 張，顯示被告於起身後有持續持刀追擊之舉止。說明足見
    被告在對方徒手、步履不穩、不易抵抗之情況下，仍揮砍之
    ，其揮刀之目標極有針對性，並非僅在阻止丁○○之鬥毆行為
    或如被告所辯係無任何目標、亂揮舞云云，均屬合於事實之
    說明。另參照丁○○受傷部位遍及左手、右前臂、背部及左小
    腿，業如前述，顯見被告下手持刀攻擊行為有數次並非單一
    。再由被告持刀攻擊行為導致丁○○左手手掌完全遭截斷；另
    依據丁○○左手斷掌受傷照片顯示受傷狀況，及成大醫院診斷
    證明書(見偵卷第29、45頁) 記載丁○○之右前臂之傷口亦傷
    及肌肉，導致需為肌肉修補手術，可見該處受創甚深。亦可
    彰顯被告下手揮砍力道猛烈，且揮砍行為不論是先導致哪一
    處傷勢，被告應已顯然可知該刀械對人之肢體可以造成極大
    傷害，卻仍再度持刀追擊揮砍，造成丁○○多處傷勢，且左手
    掌遭砍斷之極大傷害，更徵被告實有縱丁○○受一肢之重傷害
    亦不違背其本意之不確定故意。
  ⒋復佐以被告於砍傷告訴人丁○○後，並未報警或將丁○○送醫，
    隨即搭乘友人之車輛逃逸等情，亦為被告於警詢中坦認不諱
    (見警卷第4頁)，並與監視錄影畫面照片所示狀況相符(見警
    卷第43至46頁)。其雖於偵查中辯稱「當下我不知道丁○○手
    斷了，我知道我有砍到他，但我不知道我把他整個手砍斷。
    」、「（問：為何沒留下來救護他？）我沒遇過這種事，我
    當下會怕。」等語（見偵卷第24頁），然依前述本院勘驗所
    得及說明，被告並非隨意揮刀亦非意在嚇阻對方，其動作沈
    穩、並無倉促，則伊所辯並不知道告訴人遭伊砍斷手掌一情
    應屬臨訟辯解之詞，而無可採；以上足徵被告在砍斷丁○○手
    掌後，確無任何救治丁○○之舉止。倘若被告無意造成丁○○重
    傷害，理應及時採取避免傷勢擴大之舉措，盡力使丁○○可以
    獲得救治，但被告不僅未關切丁○○傷勢，更夥同其友人紛紛
    逃逸，置已手腕遭完全截斷，且有多數傷勢流血甚多之丁○○
    於不顧。其行為顯與一般過失造成他人傷害會彌補避免損害
    擴大之常情不合。又辯護人固以被告與告訴人素不相識亦無
    仇怨，被告實無殺人或重傷害之犯意為其辯護，然若被告與
    丁○○並無仇怨，即無可能有重傷害犯意之立論得成立，則被
    告又為何就素不相識之丁○○一個眼神即出言挑釁，導致嗣後
    引起本件紛爭？又為何有以西瓜刀傷害丁○○之行為？故不能
    單以被告與丁○○之前無仇怨單一事由，即推認被告之犯意僅
    止於普通傷害。
  ⒌是綜合上述情狀，足認被告存有認縱丁○○因其砍傷行為而受
    有一肢以上機能毀敗或嚴重減損之重傷害結果之發生，亦未
    違背其本意之意思，是被告主觀上顯有重傷害之犯意，洵可
    認定。
  ⒍本件不符義憤傷害之抗辯：
　　被告及其辯護人辯稱：被告在當時緊急情況下，沒有辦法控
    制自己力道，及不能理性判斷，之前被告與丁○○並沒有任何
    仇怨，不可能有意讓丁○○受重傷害；另參照當日被告之友人
    本來就約好要去麥當勞，丁○○友人10幾個包圍被告3個朋友
    ，且毆打張家銘，被告看到他朋友被毆打，基於一時氣憤才
    去車上拿西瓜刀，故被告主觀上僅具有普通傷害犯意，且是
    基於義憤而為云云。且辯護人又以：「查被告係因友人遭到
    告訴人等10餘人無故毆打，此等依社會一般通念達到任何人
    均無可容忍之不義情形，方會起意當場持刀傷害告訴人。本
    件衝突之發生，係肇因於被告認告訴人以眼神挑釁，與告訴
    人發生口角及肢體衝突，告訴人之友人到場後藉人數優勢即
    開始毆打被告之友人，被告方才持刀傷害告訴人」等語，以
    被告所為應合於刑法第279條義憤傷害罪之要件云云。惟按
    刑法上所謂當場激於義憤而傷害人，係指告訴人之行為違反
    正義，在客觀上足以激起一般人無可容忍之憤怒，而當場實
    施傷害者而言（最高法院85年度台上字第1863號判決意旨參
    照）。所指告訴人先有不正行為，且必該行為在客觀上有無
    可容忍，足以引起公憤之情形而言(最高法院28年上字第254
    6號、76年度台上字第5808號判決參照)。申言之，所謂義憤
    傷害，係指他人所實施之不義行為，在客觀上足以引起公憤
    ，使人憤激難忍，因而為傷害行為，故必須行為人之傷害原
    因係由於告訴人不義之行為所激起。意即，當場激於義憤犯
    傷害罪或重傷罪，需告訴人先有不正行為，且必該行為在客
    觀上有無可容忍足以引起公憤之情形，始能適用。本件被告
    僅因與告訴人丁○○因細故而起口角爭執。嗣被告之友人王崇
    恩、張家銘到場後，即與丁○○及其友人有徒手互毆，此為被
    告所不否認，而在被告拿出西瓜刀之前，丁○○及其友人、被
    告友人均僅徒手互毆，縱使被告之友人有遭毆打之情況，但
    一般而言在無兇器之情況下徒手所造成之傷勢相對輕微，且
    被告友人王崇恩、張家銘亦均稱有反擊行為(見警卷第9至10
    、21頁反面)，顯然被告之友人並非全然屈居劣勢，或已受
    極大危害。而雙方有互毆情形亦無任何一方客觀上有屬不義
    之情；另被告持刀揮砍丁○○當時，丁○○已因互毆步履不穩等
    情，業如前述，是當時被告並無任何持刀揮砍、傷害丁○○之
    必要性。且參諸前述本院勘驗現場監視錄影畫面結果，被告
    自甲車內取刀後，步履沈穩，沒有跑步衝刺等急於提供同伴
    助力之動作（見勘驗附表一編號2），顯無有基於如何「義
    憤」之表徵。故而本件糾紛起源在於被告先行挑釁質問丁○○
    看什麼，之後發生丁○○及其友人、被告友人徒手互毆，雙方
    均有不法侵害行為，均不能主張正當防衛，且此事起因究為
    因口角而起之徒手互毆事件，並無任何普遍使公眾認為不公
    義之情事需排除，客觀上並不足以引起公憤，是被告及其辯
    護人辯稱：被告係激於義憤而傷害丁○○云云，亦非可採。
　㈣告訴人丁○○所受之傷害為重傷害未遂：
　　按「稱重傷者，謂下列傷害：一、毀敗或嚴重減損一目或二
    目之視能。二、毀敗或嚴重減損一耳或二耳之聽能。三、毀
    敗或嚴重減損語能、味能或嗅能。四、毀敗或嚴重減損一肢
    以上之機能。五、毀敗或嚴重減損生殖之機能。六、其他於
    身體或健康，有重大不治或難治之傷害」，刑法第10條第4
    項定有明文。是所謂重傷罪之成立，須已達毀敗或嚴重減損
    程度，即機能完全喪失或嚴重減損其效用，始足當之。次按
    刑法第10條第4項第4款所稱毀敗或嚴重減損一肢以上機能，
    係指肢體因傷害之結果完全喪失其效用或其效用嚴重減損者
    而言，初不以受傷時或治療中之狀況為何為標準，如經過相
    當之診治而能回復原狀，或雖不能回復原狀而僅祇減衰其效
    用者，仍不得謂為該款之重傷（最高法院101年度台上字第5
    143號判決意旨參照）。是刑法第10條第4項第4款所定毀敗
    或嚴重減損一肢以上之機能之重傷害，係指一肢以上之機能
    完全且永久喪失，或雖未喪失，但顯較一般功能嚴重減退，
    且經過相當之診治，仍無回復之可能。而其判斷，並不以傷
    害造成時之狀況如何為標準，如經過相當之診治，而能回復
    原狀，或雖不能回復原狀而只減衰，但未達嚴重減損其機能
    之程度者，仍不得謂為該款之重傷。又所謂「嚴重減損」，
    對於身體、健康法益侵害之程度，與同條項第6款之「重大
    」應同其解釋。丁○○因遭被告以西瓜刀揮砍，而受有事實欄
    所載傷害，有前開診斷證明書及傷勢照片附卷足參，而丁○○
    所受之傷害於案發後之診治及復原情形，經檢察官、原審歷
    次函詢成大醫院及丁○○復健之祥瑞診所，該等醫院依時序回
    覆如下：
  ⒈成大醫院108年9月2日成附醫外字第1080017313號函暨函附之
    病情鑑定報告書（見偵卷第91頁）：丁○○診斷左手腕創傷性
    完全斷腕，若無接受斷腕再接植手術，是致肢體缺損重大傷
    害，目前傷口仍未穩定，仍有再接植失敗而致肢體缺損之風
    險，若穩定，後續功能及恢復，需時復健及評估等語。
  ⒉成大醫院109年2月10日成附醫醫事字第1090000717號函暨函
    附之診療資料摘要表（見原審卷第71頁)：病人左手腕斷腕
    再接植手術傷口已癒合穩定，該肢體功能與一般人相較除了
    靈活度較差外，尚有併指、開指、對指的功能受損，並無肢
    體於短時間內缺損之風險。
  ⒊成大醫院109年3月6日成附醫外字第1090004427號函暨函附之
    診療資料摘要表（見原審卷第351頁）：病患盧先生左手掌
    接植後現仍存有功能障害，有持續治療以減輕障害之可能，
    但臨床經驗上其左手肢體功能無法完全恢復，該障害程度與
    手部功能無損相較，感覺功能復原約可達8成，運動功能復
    原約可達1到6成不等。
  ⒋祥瑞診所109年5月13日祥瑞字第0000000-0號函暨函附之診療
    紀錄單、復健報告書(見原審卷第393至403頁)：病人左手腕
    關節因有肥厚性疤痕導致手腕關節和手指關節活動度不佳，
    再加上大拇指無法作對掌動作所以導致手部抓握功能不佳。
    但是左手抓握力氣經過肌力訓練已可自行騎機車。
  ⒌成大醫院109年6月12日成附醫外字第1090011378號函暨所附
    之診療資料摘要表(見原審卷第411頁)：病患目前左手腕及
    各手指關節之活動度仍有部分受損，但已不影響大多數之日
    常生活活動，如書寫、進食、穿衣、個人衛生及騎機車等；
    目前病患提取重物仍有困難，可藉由持續復健治療改善功能
    ，復健療程以三個月為期，期間仍須持續追蹤評估其治療效
    果等語。是由上述函覆內容可知隨著手術治療後傷口穩定、
    長期復健，丁○○現左手肢體已無缺損，感覺功能恢復至8成
    ；運動功能部分，雖在提取重物部分仍有困難，但已經使丁
    ○○從事日常生活之行為並無妨害，其左手肢體功能雖未能完
    全恢復，而仍有部分功能受限，但考量該肢體機能已足以應
    付丁○○之日常生活舉止，故其機能上已經沒有達到「嚴重減
    損」之重傷害結果。
  ⒍公訴意旨雖認告訴人丁○○之左手腕關節活動度差及大拇指無
    法作對掌的動作，且公訴檢察官於本院審理時仍執「丁○○手
    握功能是有問題也無法提取重物，整個功能是受有限制的。
    原判決認為不會影響日常生活，但日常生活應該是指普通人
    可以做的一些小事情而已，但如果很多事情無法做，怎麼不
    是嚴重減損」等語（見本院卷第210頁），而以告訴人所受
    前述傷勢仍符合刑法第10條第4項第6款「其他於身體或健康
    ，有重大不治或難治之傷害」之重傷害結果等情。然按刑法
    第10條第4項第6款所謂其他於身體或健康有重大不治或難治
    之傷害，係指除去同項第1款至第5款之傷害，而於身體或健
    康傷害重大，且不能治療或難於治療者而言(最高法院88年
    度台上字第6555號刑事判決意旨參照)。告訴人丁○○主要傷
    勢係在左手，經前述專業醫療機構治療結果，其接受斷腕再
    接植手術治療復健後，左手肢體已無缺損，感覺功能恢復至
    8成，運動功能部分，雖提取重物部分仍有困難，但已經使
    丁○○從事日常生活之行為並無妨害，其機能上已經沒有達到
    「嚴重減損」之重傷害結果，已經專業醫療機構說明如前，
    既然告訴人丁○○左手腕之傷勢經治療、復健後，已經不符合
    同條項第4款規定重傷害要件，依上開說明，亦無同條項第6
    款之事項，且考量治療後之狀況，亦難認對身體或健康係屬
    重大難治之狀況，故公訴意旨及蒞庭公訴檢察官認本件告訴
    人丁○○仍達重傷害程度，尚非可採。
　㈤至於公訴檢察官於本院審理時當庭主張被告持刀向告訴人頭
    頸部位揮砍，經告訴人以左手阻擋，主觀上具有殺人之不確
    定故意，其所為顯有涉刑法第271條第2項殺人未遂之罪嫌（
    本院卷第66、73、209至210頁），訊之被告堅詞否認有何殺
    人犯意。其辯護人則為被告辯護稱以從被告加害於告訴人過
    程中，被告並沒有積極取告訴人生命，且二人原本素不相識
    ，主觀沒有非要致告訴人於死亡的程度，從而，本件被告所
    為應不該當刑法第271條第2項殺人未遂罪。查：
　⒈參考前述最高法院見解，判斷行為人於行為當時，主觀上是
    否有殺人之故意，因其有無殺人之犯意，乃其個人內在之心
    理狀態，是欲判斷其主觀上之犯意究係殺人或傷害，應就外
    在之一切證據，詳查審認，包含：深入觀察行為人與告訴人
    之關係、衝突之起因、行為當時所受之刺激等犯罪動機，亦
    即行為人事前之仇隙是否足以引起其殺人之動機？行為過程
    中，行為人使用之兇器、攻擊之手段、次數、力道及攻擊之
    部位是否猛烈足資使人斃命？告訴人傷勢是否已產生生命危
    險？告訴人受傷後，行為人之後續動作是否意在取告訴人性
    命？等各項因素，綜合加以研判。進言之，殺人決意，乃行
    為人的主觀意念，此主觀決意，透過客觀行為外顯；外顯行
    為則包含準備行為、實施行為及事後善後行為等。故而，審
    理事實的法院，自應就調查所得的各項客觀事實，予以綜合
    判斷，以探究、認定行為人的主觀犯意。
　⒉經查，被告與告訴人丁○○原互不相識，並無恩怨，本案起因
    在於雙方分別前往上址麥當勞快餐店消費，被告先行挑釁質
    問丁○○看什麼，之後發生丁○○及其友人、被告友人徒手互毆
    之肢體衝突後，引發被告憤懟之情才返回甲車上取刀回現場
    而朝告訴人揮刀，然難認被告僅因此突發口角紛爭，與本身
    並無重大利害關係之事件，即萌發殺人之犯意。再者，依丁
    ○○於警偵時所為證述意旨、前揭診斷證明書所載之傷勢及前
    述勘驗現場監視錄影畫面所得，亦可悉被告取刀後係先朝丁
    ○○背部揮刀，丁○○背部受創反身舉左手阻擋而受斷掌之傷，
    復受右前臂深部撕裂傷併肌肉損傷及傷及其左小腿部位，可
    見被告持刀揮砍部位為丁○○之背部及上肢及左小腿等部位，
    未針對特定要害部位為攻擊，業經本院認定在卷，而參酌證
    人即丁○○之友人林宣佑於警詢時之證詞：「我就看到丁○○在
    麥當勞大門外面而且手已經被砍了，當時麥當勞前面還有其
    他人在打架，我怕丁○○會再次受傷，我就趕快出去把他扶到
    麥當勞後面得來速的通道讓他坐著休息」等語（見警卷第18
    頁），可知丁○○受前述重創後，隨即坐在快餐店後方得來速
    車道上由其友人陪伴等候救援，此時，被告亦未再持刀朝向
    丁○○要害部位繼續揮砍，後續並無意在取告訴人性命之動作
    ，此與被告辯稱沒有繼續追砍告訴人一節相符，其顯無欲致
    告訴人於死之結果；而依被告於案發當日，確實駕駛甲車搭
    載其女友郭盈君至麥當勞快餐店購餐宵夜而到場，此經證人
    郭盈君於警詢時之證述可徵（見警卷第24頁），亦難認被告
    前往案發地點前已有殺人預謀；又依前述告訴人丁○○歷次診
    療紀錄之說明，丁○○所受除左手腕創傷性截肢之傷害外，其
    餘右前臂撕裂傷併肌肉損傷、背部撕裂傷及左小腿部刀傷，
    足認丁○○所受之傷勢尚非足以致命，無導致其受有致命危險
    ，則被告所辯稱其並無殺人犯意一情，自屬可採。應認被告
    主觀上應無故意殺害告訴人之犯意，而僅基於重傷害之犯意
    為本件犯行，是公訴檢察官於本院審理時所指被告具殺人犯
    意云云，容有誤會，附此敘明。
  ㈥綜上所述，本案事證明確，被告上開重傷害未遂犯行，堪以
    認定，應依法論科。
三、論罪科刑：
  ㈠核被告所為，係犯刑法第278 條第3 項、第1 項之重傷害未
    遂罪。公訴意旨認被告係犯刑法第277 條第2 項後段之傷害
    致重傷罪嫌，尚有未洽，惟基本社會事實同一，且就被告可
    能另涉犯刑法第278 條第3 項、第1 項之重傷未遂罪，原審
    及本院審理均已告知被告及其辯護人上開罪名(見原審卷第3
    25 頁、本院卷第158頁) ，賦予實質調查及陳述意見之機會
    ，已足資保障被告之防禦權，是本院自應予以審酌，並依刑
    事訴訟法第300 條規定，變更起訴法條。
  ㈡被告本於單一重傷害犯意，以西瓜刀砍殺丁○○數刀之舉動，
    客觀上係於密切接近之時地實施，侵害同一法益，各行為間
    獨立性極為薄弱，依一般社會健全觀念，在時間差距上難以
    強行分開，應論以接續犯。
  ㈢被告雖已著手重傷害之行為，惟因告訴人丁○○及時被救治而
    未產生重傷害之結果，故僅止於未遂階段，應依刑法第25條
    第2項規定，按既遂犯之刑減輕之。又按成年人教唆、幫助
    或利用兒童及少年犯罪或與之共同實施犯罪或故意對其犯罪
    者，加重其刑至二分之一。兒童及少年福利與權益保障法第
    112條第1項前段定有明文。次按成年人故意對兒童及少年犯
    罪而依該項規定加重其刑者，固不以其明知告訴人為兒童及
    少年為必要，但仍須證明該成年人有對兒童及少年犯罪之不
    確定故意，亦即該成年人須預見告訴人係兒童及少年，且對
    於兒童及少年犯罪並不違背其本意，始足當之（最高法院95
    年度台上字第5731號判決意旨參照）。查本案告訴人丁○○於
    案發時未滿18歲，雖為少年，惟被告於偵查中時供稱其不認
    識丁○○，且他為一般穿著，無法判定他未滿18歲等語(見偵
    卷第99頁)，且依卷內事證亦無積極證據證明被告主觀上有
    此認識，自不得援引前揭兒童及少年福利與權益保障法第11
    2條第1項前段規定，對被告予以加重其刑，併予敘明。
四、本院撤銷改判之理由：
  ㈠原判決以被告重傷害未遂犯行，事證明確，予以論罪科刑，
    固非無見。惟查：⑴告訴人丁○○所受之刀傷之部位分別在其
    背部（撕裂傷）、左手腕（左手腕創傷性截肢）、右前臂（
    撕裂傷併肌肉損傷）及左小腿，共計受有4處刀傷，原審漏
    未認定告訴人左小腿亦受有刀傷，與事實即有未合。⑵被告
    於本院審理時業與告訴人達成和解，並願依雙方約定條件賠
    償告訴人損失（詳下述），原審「未及審酌」上情，而在未
    考慮被告已賠償告訴人之損害情形下而為量刑，然此關乎被
    告犯後所思彌補其罪愆之犯後態度，並非毫無悔意，原審未
    及考量及此，尚有未洽。檢察官循告訴人之請求提起上訴，
    以被告未曾致歉或積極和解賠償告訴人所受損害，難認有真
    摯悔意，原判決量刑過輕，因而指摘原判決不當，固無理由
    。被告上訴否認犯重傷未遂之罪，而辯以其僅有涉普通傷害
    告訴人之犯行，亦無理由，此經本院論駁如前，然原判決上
    開認事、量刑既有前開可議之處，即屬無可維持，本院自應
    予以撤銷改判，期臻妥適。
  ㈡量刑：
    爰以行為人之責任為基礎，審酌被告僅因細故，及出言挑釁
    而與告訴人口角爭執，雙方聚眾後互有肢體衝突，被告又不
    知理性自制，反悍然持具相當殺傷力之未扣案西瓜刀揮砍告
    訴人丁○○導致衝突擴大，造成告訴人丁○○身體多處刀傷及左
    手腕截斷之極為嚴重傷勢，所幸其左手腕經手術接合治療後
    ，未達毀敗或嚴重減損手部機能程度，但從上揭傷勢照片及
    醫院函文資料可知其傷勢極為嚴重，必須承受治療及復健過
    程之鉅大痛苦；其致素不相識之告訴人丁○○遭此嚴重傷害，
    所為自屬不該，應受有相當之刑事非難。惟被告前無經起訴
    、判刑之犯罪紀錄，有其臺灣高等法院被告前案紀錄表在卷
    可參，應認素行尚可。且念其犯後並未否認有傷害告訴人丁
    ○○之客觀行為，雖於原審審理時雙方因就本案主張賠償金額
    差距過大，而調解不成，然於本院審理期間，已勉力與告訴
    人丁○○達成和解，約定給付告訴人新臺幣（下同）200萬元
    之損害賠償金額，除當庭給付50萬元外，餘款則自110年1月
    10日起按月分期給付等條件，告訴人丁○○之實質損害已稍獲
    填補，告訴人亦表示願意諒恕被告之意，有本院109年11月1
    8日審判筆錄及和解筆錄各1份可佐（見本院卷第157至160、
    161至162頁），可徵被告已有深知悔悟之情，並參酌被告犯
    罪之動機、目的、手段，及其自述高職畢業之智識程度、現
    在建築工地工作、家境小康、未婚無子女之生活經濟狀況，
    復參以告訴人丁○○因本案所受之傷勢輕重等一切情狀，量處
    如主文第2項所示之刑，以示儆懲。
  ㈢沒收之說明：
　　未扣案之西瓜刀1把，雖係被告所有，供其為本案重傷害未
    遂犯行所用之物。然該西瓜刀既未扣案，且據被告所述已經
    將該西瓜刀丟棄在臺南市○○區○○路0段000巷○○○0號橋」下水
    底(見警卷第4頁)。本院審酌該西瓜刀並非管制刀械，易於
    購買，既然業已丟棄，故認系爭西瓜刀將來再經被告持以犯
    案之可能性甚低，沒收與否對於預防犯罪及公共利益或公共
    安全之維護並無必然影響，欠缺刑法上之重要性，故不予宣
    告沒收。
據上論斷，應依刑事訴訟法第369條第1項前段、第364條、第299
條第1項前段、第300條，刑法第278條第3項、第1項、第25條第2
項，判決如主文。
本案經檢察官粟威穆提起公訴，檢察官鄭聆苓提起上訴，檢察官
黃朝貴到庭執行職務。
中　　華　　民　　國　　110 　年　　2 　　月　　3 　　日
                  刑事第二庭    審判長法　官  陳顯榮
　　　　　　　　　　　　　　　　　　　法　官  陳弘能
　　　　　　　　　　　　　　　　　　　法　官  黃裕堯
以上正本證明與原本無異。
如不服本判決應於收受送達後20日內向本院提出上訴書狀，其未
敘述上訴理由者，並得於提起上訴後20日內向本院補提理由書（
均須按他造當事人之人數附繕本）「切勿逕送上級法院」。
　　　　　　　　　　　　　　　　　　　書記官  蔡孟芬
中　　華　　民　　國　　110 　年　　2 　　月　　3 　　日
附錄本案論罪科刑法條全文
中華民國刑法第278條
使人受重傷者，處 5 年以上 12 年以下有期徒刑。
犯前項之罪因而致人於死者，處無期徒刑或 10 年以上有期徒刑
。
第 1 項之未遂犯罰之。
勘驗附表：　　
一、檔案名稱：騎樓監視器「0000000_02」 　（影片長度：19分26秒，勘驗部分：檔案時間02：02：40至02：04：22）    編號 監視錄影時間           畫   面   說   明 對應照片（本院擷圖「圖一至圖四十六」，見本院卷第77至99頁）  1 2019/07/25 02：02：43至02：02：47 被告從停在麥當勞旁車道上的黑色自小客車外，彎腰將上半身探進車內後，站直身體於車邊。 圖一 圖二 圖三  2 2019/07/25 02：02：48至02：02：50 被告左手持一把長刀，朝向麥當勞前走廊向畫面左方（被推倒在地的告訴人）大步走去（沒有跑步衝刺等動作）。 圖四 圖五 圖六 圖七 圖八  3 2019/07/25 02：02：51至02：02：51 被告抬起右腳，並將持刀的左手先舉往後方拉開一段距離，嗣後隨著身體大幅度往前傾，用力朝向站起身的告訴人揮砍，揮砍位置應是告訴人背部。 圖九 圖十  4 2019/07/25 02：02：52至02：02：53 被告抬起右腳，並將持刀的左手先舉往後方拉開一段距離，嗣後隨著身體大幅度往前傾，用力朝向站起身的告訴人揮砍，揮砍位置應是告訴人背部。 圖十一 圖十二 圖十三 圖十四  5 2019/07/25 02：02：54至02：02：58 告訴人起身後，轉面向被告，被告再次將持刀的左手大幅度往後拉開距離，接著全身往前傾，用力向告訴人揮砍，此時告訴人面向被告有舉起左手的動作。 圖十五 圖十六 圖十七 圖十八 圖十九 圖二十 圖二十一 圖二十二 圖二十三 圖二十四 圖二十五 圖二十六 圖二十七  6 2019/07/25 02：03：04至02：03：07 畫面中有一穿長褲之男子（被告當時身穿短褲）疑似持刀械之物追趕告訴人。兩人繞過白色車輛前往畫面左邊跑去，消失於畫面。該持刀之人應係被告（被告當庭稱當時現場只有他拿刀，但辯護人否認該持刀之人為被告） 圖二十八 圖二十九 圖三十 圖三十一 圖三十二 圖三十三 圖三十四  7 2019/07/25 02：04：03至02：04：11 被告持刀從畫面右邊走至其車輛旁，將右手探進車內後，走至白色車輛前面。 圖三十五 圖三十六 圖三十七 圖三十八  8 2019/07/25 02：04：17至02：04：22 白色車輛向前行駛，撞倒被告後，被告倒地，畫面中很明顯被告手上仍持刀，白色車輛離開畫面，被告被撞倒後隨即自行起身往畫面右邊走去。 圖三十九 圖四十 圖四十一 圖四十二 圖四十三 圖四十四 圖四十五 圖四十六 

二、檔案名稱：麥當勞監視器「00000000_025323」 　 （影片長度：1分58秒，勘驗部分：檔案時間00：00：48至00：00：51，監視錄影畫面時間較實際時間快3分鐘，秒數亦略快於檔案播放速度）    編號 監視錄影時間            畫   面   說   明 對應照片（本院擷圖「圖四十七至圖五十七」，見本院卷第100至105頁）  1 2019/07/25 02：07：11至02：07：17 被告（身著白色T-shirt、短褲）自畫面右方大步走進畫面，並無奔跑，告訴人自畫面上方有摔倒動作，倒進畫面中此時，告訴人欲起身，被告大步走至告訴人身旁，被告舉起左手（疑似握有刀械）有大動作揮砍兩下，邊往前逼近，與告訴人一同往畫面左上方離開畫面（被告揮刀接觸到告訴人的動作沒有實際錄影，僅錄製被告揮刀的手勢動作）。 圖四十七 圖四十八 圖四十九 圖五十 圖五十一 圖五十二 圖五十三 圖五十四 圖五十五 圖五十六 圖五十七